---
title: "Hoja de Estilo del lenguaje R"
author: 
  - name: Christian Ballejo
    orcid: 0000-0002-7346-5701
---

```{r}
#| echo: false
source("../setup.R")
```

## Convenciones de estilo R

R es bastante indulgente con la forma en que escribimos c칩digo, a diferencia de otros lenguajes como Python, donde un espacio mal puesto puede arruinar el script. Sin embargo, adoptar una gu칤a de estilo mejora la legibilidad, facilita la colaboraci칩n y reduce errores.

Las siguientes l칤neas de c칩digo producen el mismo resultado, pero no todas son igual de claras:

```{r}
#| eval: false
# Opci칩n 1
mpg |> 
  filter(cty > 10, class == "compact")

# Opci칩n 2
mpg |> filter(cty > 10, class == "compact")

# Opci칩n 3
mpg |> 
  filter(cty > 10, 
         class == "compact")

# Opci칩n 4
mpg |> filter(cty>10, class=="compact")

# Opci칩n 5
filter(mpg,cty>10,class=="compact")

# Opci칩n 6
mpg |> 
filter(cty > 10, 
                        class == "compact")

# Opci칩n 7
filter ( mpg,cty>10,     class=="compact" )
```

Las tres primeras versiones son m치s legibles. El resto, aunque v치lidas, son dif칤ciles de seguir, especialmente en trabajos colaborativos o materiales docentes.

## Gu칤a de estilo de tidyverse

Para ayudar a mejorar la legibilidad y facilitar el compartir c칩digo con otros, el equipo de Tidyverse public칩 una gu칤a concisa con ejemplos claros de buenas y malas formas de escribir c칩digo, nombres de variables, sangr칤a, l칤neas largas, y m치s:

游댕 [style.tidyverse.org](https://style.tidyverse.org/)

Adem치s, RStudio incluye herramientas para aplicar estas convenciones autom치ticamente. Por ejemplo, seleccionando el c칩digo y presionando `Ctrl + i` (Windows) se puede reidentar el texto. No siempre es perfecto, pero es realmente 칰til para lograr la sangr칤a correcta sin tener que presionar manualmente espacio muchas veces.

### Espaciado

Colocar espacios despu칠s de las comas:

九덢잺 **Correcto**

```{r}
#| eval: false
filter(mpg, cty > 10)
```

九뒲잺 **Incorrecto**

```{r}
#| eval: false
filter(mpg , cty > 10)

filter(mpg ,cty > 10)

filter(mpg,cty > 10)
```

Colocar espacios despu칠s de comas y alrededor de operadores (`+`, `-`, `>`, `=`, etc.) mejora la legibilidad. Tambi칠n se deben evitar espacios innecesarios dentro de par칠ntesis:

九덢잺 **Correcto**

```{r}
#| eval: false
filter(mpg, cty > 10)
```

九뒲잺 **Incorrecto**

```{r}
#| eval: false
filter(mpg, cty>10)

filter(mpg, cty> 10)

filter(mpg, cty >10)
```

No colocar espacios alrededor de par칠ntesis que sean parte de funciones:

九덢잺 **Correcto**

```{r}
#| eval: false
filter(mpg, cty > 10)
```

九뒲잺 **Incorrecto**

```{r}
#| eval: false
filter (mpg, cty > 10)

filter ( mpg, cty > 10)

filter( mpg, cty > 10 )
```

### L칤neas largas

En general, es una buena pr치ctica no tener l칤neas de c칩digo muy largas. Se recomienda limitar las l칤neas a **80 caracteres**. Para visualizarlo, en RStudio vamos a `Tools > Global Options > Code > Display`y seleccionamos la casilla **Show margin.**

Se sugiere agregar saltos de l칤nea dentro de las l칤neas de c칩digo m치s largas, los mismos deben colocarse luego de las comas y los argumentos se deben alinear dentro de la funci칩n:

九덢잺 **Correcto**

```{r}
#| eval: false
filter(mpg, cty > 10, class == "compact")


filter(mpg, cty > 10, 
       class == "compact")


filter(mpg,
       cty > 10,
       class == "compact")

filter(mpg, 
       cty > 10, 
       class %in% c("compact", "pickup", "midsize", "subcompact", 
                    "suv", "2seater", "minivan"))

```

九뒲잺 **Incorrecto**

```{r}
#| eval: false
filter(mpg, cty > 10, class %in% c("compact", "pickup", "midsize", "subcompact", "suv", "2seater", "minivan"))
```

### Tuber칤as y capas `ggplot2`

Colocar cada paso de la tuber칤a `(%>%` 칩 `|>`) en una l칤nea separada, con sangr칤a de dos espacios debajo del operador:

九덢잺 **Correcto**

```{r}
#| eval: false
mpg |> 
  filter(cty > 10) |> 
  group_by(class) |> 
  summarize(avg_hwy = mean(hwy))
```

九뒲잺 **Incorrecto**

```{r}
#| eval: false
# Mal
mpg |> filter(cty > 10) |> group_by(class) |> 
  summarize(avg_hwy = mean(hwy))

# Muy mal
mpg |> filter(cty > 10) |> group_by(class) |> summarize(avg_hwy = mean(hwy))

# Tan mal que no funciona
mpg |> 
  filter(cty > 10)
  |> group_by(class)
  |> summarize(avg_hwy = mean(hwy))
```

Lo mismo aplica para las capas de gr치ficos de `ggplot2`, usando el conector `+` al final de la l칤nea y debajo sangr칤a de dos espacios:

九덢잺 **Correcto**

```{r}
#| eval: false
ggplot(mpg, aes(x = cty, y = hwy, color = class)) +
  geom_point() +
  geom_smooth() +
  theme_bw()

# Mal
ggplot(mpg, aes(x = cty, y = hwy, color = class)) +
  geom_point() + geom_smooth() +
  theme_bw()

# Muy mal
ggplot(mpg, aes(x = cty, y = hwy, color = class)) + geom_point() + geom_smooth() + theme_bw()

# Tan mal que no funciona
ggplot(mpg, aes(x = cty, y = hwy, color = class))
  + geom_point()
  + geom_smooth() 
  + theme_bw()

```

九뒲잺 **Incorrecto**

```{r}
#| eval: false
# Mal
ggplot(mpg, aes(x = cty, y = hwy, color = class)) +
  geom_point() + geom_smooth() +
  theme_bw()

# Muy mal
ggplot(mpg, aes(x = cty, y = hwy, color = class)) + geom_point() + geom_smooth() + theme_bw()

# Tan mal que no funciona
ggplot(mpg, aes(x = cty, y = hwy, color = class))
  + geom_point()
  + geom_smooth() 
  + theme_bw()

```

### Comentarios

Los comentarios deben comenzar con `#` seguido de un espacio:

九덢잺 **Correcto**

```{r}
#| eval: false
# Bien
```

九뒲잺 **Incorrecto**

```{r}
#| eval: false
#Mal

    #Mal
```

Si el comentario es corto, se puede incluir en la misma l칤nea, separado por al menos dos espacios para mejorar la legibilidad:

```{r}
#| eval: false
mpg |> 
  filter(cty > 10) |>  # filtro filas donde cty es 10 o m치s
  group_by(class) |>  # estratifica por class
  summarize(avg_hwy = mean(hwy))  # resume la media de hwy por cada grupo

```

Se puede agregar espacios adicionales para alinear los comentarios en l칤nea, si lo deseamos:

```{r}
#| eval: false
mpg |> 
  filter(cty > 10) |>             # filtro filas donde cty es 10 o m치s
  group_by(class) |>              # estratifica por class
  summarize(avg_hwy = mean(hwy))  # resume la media de hwy por cada grupo

```

Si el comentario es muy largo, podemos dividirlo en varias l칤neas. RStudio incluye una herramienta 칰til para comentarios largos: `Code > Reflow Comment` los ajusta autom치ticamente al ancho deseado.
