---
title: "Estudios de corte transversal"
author: 
  - name: Andrea Silva
    orcid: 0000-0002-4791-9706
bibliography: references.bib
---

```{r}
#| echo: false
source("../setup.R")
```

## Introducción

Los estudios transversales se caracterizan por realizar mediciones en un **único momento** en el tiempo, sin llevar a cabo un seguimiento de los participantes. En este diseño, el investigador mide de forma simultánea la **exposición** y el **evento** en los sujetos seleccionados mediante criterios de inclusión y exclusión predefinidos.

Se trata de un diseño **observacional de base individual**, que puede tener un propósito **descriptivo**, **analítico**, o ambos. También se los conoce como estudios de prevalencia o encuestas transversales. Los estudios transversales entonces pueden dividirse en:

-   **Descriptivos:** se enfocan en determinar la **frecuencia** y **distribución** de eventos de salud y enfermedad en un momento determinado, midiendo una o más variables o condiciones.

-   **Analíticos:** se orientan a explorar **asociaciones** y generar hipótesis de investigación. Algunos autores ubican este diseño en el límite entre los estudios descriptivos y los analíticos.

En los estudios transversales, la medida de frecuencia más utilizada es la **prevalencia**. Para evaluar asociaciones se pueden calcular dos medidas principales:

-   **Razón de prevalencia** (*prevalence ratio*)**:** que aproxima el riesgo relativo observado en estudios de cohortes.

-   **Odds ratio de prevalencia** (*prevalence odds ratio*): que se utiliza como aproximación al *odds ratio* calculado en estudios de casos y controles.

A continuación se resumen las ventajas y desventajas de este diseño:

```{r}
#| echo: false 
# Datos 
tibble(   
  Ventajas = c("Eficientes para estudiar la prevalencia de enfermedades en la población",  
               "Se pueden estudiar varias exposiciones",  
               "Son poco costosos y se pueden realizar en poco tiempo",   
               "Se puede estimar la prevalencia del evento",              
               rep("", 2)),      
  
  Desventajas = c("Problemas para definir y medir exposición",  
                  "Sesgos de selección",                  
                  "Sesgos por casos prevalentes",                   
                  "La relación causa efecto no siempre es verificable",   
                  "Sobrerrepresentación de enfermos con tiempos prolongados de sobrevida o con manifestaciones con mejor curso clínico",     
                  "Se puede presentar causalidad débil") ) |>      
  
  # Tabla   
  kbl() |>    
  kable_paper(html_font = "Calibri") |>   
  row_spec(0, background = "#2f2e4e", color = "white")
```

> **Nota**: Los aspectos metodológicos esenciales para el reporte de estudios transversales pueden consultarse en la [**Declaración STROBE**](est_epidemio.qmd#declaracion_strobe), sección *Métodos*.

## Análisis de estudios transversales

Al planificar un estudio transversal, es fundamental definir con precisión la **población de estudio**. La selección de los sujetos depende directamente de la pregunta de investigación y los objetivos planteados. Una identificación adecuada de la población garantiza la validez externa de los resultados y su potencial generalización.

En la práctica, estos estudios rara vez incluyen a todos los miembros de la población objetivo, sino que se trabaja con una **muestra**. Solo una muestra representativa, que refleje las características de la población base, permite desarrollar el componente analítico y exploratorio del diseño transversal, de modo que las conclusiones sean relevantes y aplicables.

Una vez obtenidos los datos, éstos pueden representarse gráficamente, resumirse mediante estadísticas descriptivas (como medidas de tendencia central y dispersión) e incluso utilizarse para modelar relaciones entre variables.

-   Si el objetivo es **describir los resultados** en la muestra, las herramientas descriptivas pueden ser suficientes.

-   Si se busca **extrapolar a la población general,** es necesario aplicar métodos de inferencia estadística, fundamentados en la teoría de la probabilidad.

### Inferencia estadística

La estadística inferencial se basa en el cálculo de probabilidades, que proporciona el marco teórico para analizar fenómenos aleatorios y extrapolar los resultados de una muestra a la población. Como las conclusiones inferidas a partir de una muestra pueden no ser ciertas, es fundamental utilizar siempre un lenguaje **probabilístico** al comunicarlas.

Las dos actividades principales en este proceso son:

-   Estimación de **parámetros** poblacionales. Por ejemplo:

    -   *Calcular la prevalencia de una enfermedad X en la población.*

-   **Pruebas de hipótesis** sobre parámetros poblacionales. Por ejemplo:*:*

    -   *¿La prevalencia de la enfermedad X en Argentina es menor que en Uruguay?*

    -   *¿La prevalencia de la enfermedad X en Argentina en 2010 fue menor que en el año 2000?*

Al trabajar con muestras, subyace el concepto de **teoría del muestreo**, que no abordaremos aquí en profundidad, pero que es clave para comprender cómo se relacionan los valores observados en la muestra con aquellos de la población.

Esta teoría estudia las relaciones entre la distribución de una variable en la población y su comportamiento en las muestras extraídas aleatoriamente de ella. Los matemáticos llaman a las medidas de descripción o asociación que hayamos obtenido a partir de nuestra muestra como **estimadores,** “estadísticos muestrales”, o simplemente “estadísticos”. Por otra parte, se denomina **parámetros** a los correlatos de esos estimadores en la población de la que hemos obtenido esa muestra.

Por ejemplo, supongamos que queremos conocer el valor medio de colesterol total de la población de Mar del Plata y tomamos una muestra de tamaño $n$.

-   La media de colesterol total de toda la población es el parámetro y se representa con la letra griega $\mu$.

-   La media de colesterol total en la muestra es lo que se denomina estadístico muestral o **estimador** y se lo representa como $\bar{x}$.

::: hidden
@rodríguez2018

@hernández-ávila2011

@ríusdíaz2012

@daniel2002

@alvarez2007

@triola2018

@normangr1996

@glantzs2006
:::
