---
title: ""
date: ""
format: html
editor: visual
lang: es
bibliography: references.bib
---

![](logos_ine.svg){fig-align="center" width="30%"}

# Epidemiología: Nivel Avanzado - Unidad 5

## Práctica regresión de Poisson

En esta oportunidad les acercamos una base para practicar Regresión de Poisson y detectar la presencia de sobredispersión y exceso de ceros. Les recomendamos que intenten la resolución individual y consulten sus dudas con sus compañeros/as de grupo, y por supuesto en el foro, si no logran un consenso.

```{r}
#| echo: false
#| message: false
#| warning: false

pacman::p_load(rio, 
               flextable,
               tidyverse)

datos <- import("base_pois_lepto.txt") |> 
  mutate(across(.cols = where(is.character)|anio|mes, 
         .fns = ~ as.factor(.x))) 
```

### Descripción de los datos

La leptospirosis es una enfermedad zoonótica de distribución global, causada por espiroquetas del género *Leptospira* spp. La transmisión ocurre por contacto directo con la orina o fluidos corporales de mamíferos infectados, o indirectamente a través de agua, suelo o alimentos contaminados. El espectro clínico de la leptospirosis varía desde formas asintomáticas y cuadros febriles inespecíficos, hasta formas graves con hemorragia pulmonar, insuficiencia renal y hepática, o meningitis.

En Argentina, la leptospirosis es una enfermedad de notificación obligatoria, siendo endémica en las provincias de Santa Fe, Entre Ríos y Buenos Aires. Estas zonas también experimentan brotes epidémicos en épocas de lluvias intensas, crecidas de ríos e inundaciones.

El dataset "`base_pois_lepto.txt`" contiene registros de casos de leptospirosis reportados al Sistema Nacional de Vigilancia de la Salud (SNVS) en la provincia de Santa Fe durante el periodo 2014-2017. Los datos son una adaptación con fines didácticos de los analizados en @pujato2021 y en la tesis doctoral de la Dra. Tamara Ricardo [@ricardo2019].

Las variables del estudio son:

```{r}
#| echo: false
#| message: false
#| warning: false
# Crea tabla
tibble(
  Variable = colnames(datos),
  "Descripción" = c("Año de reporte", "Mes de reporte", 
                    "Estación del año", "Ecorregión",
                    "Departamento residencia", 
                    "Grupo etario", "Número de casos reportados", "Población"),
  Tipo = map_chr(datos, class),
  Niveles = ifelse(sapply(datos, is.factor),
                   sapply(datos, levels) |> 
                     str_remove_all("c\\(")|> 
                     str_remove_all("\\)"), NA) |> 
    str_remove_all("\"")
) |> 
  
  flextable() |> 
  theme_vanilla() |> 
  bg(bg = "#2F2E4E", part = "header") |> 
  color(color = "white", part = "header") |> 
  autofit()
```

### Consignas de trabajo

-   Explorar si existen valores faltantes y tomar decisiones al respecto.

-   Convertir las variables cualitativas a factor y chequear niveles de referencia.

-   Realizar el análisis bivariado de los datos: tanto para la relación entre variable dependiente y variables explicativas como entre variables explicativas.

-   Ajustar modelos saturados y realizar un proceso de selección *step-backwards* manual.

-   Chequear residuales, VIF, sobredispersión y exceso de ceros en los modelos.

-   En caso de sobredispersión y/o exceso de ceros, reajustar los modelos usando alguna de las alternativas propuestas en el material.

### Paquetes recomendados

```{r}
#| eval: false
library(tidyverse)
library(janitor)
library(dlookr)
library(performance) 
library(gtsummary)
library(glmmTMB)
```

**Nos vemos en el sincrónico del 18/09/2025!!!**

### Referencias